臺灣高等法院刑事判決
109年度上易字第462號
上  訴  人  
即  被  告  莊建安
上列上訴人因侵占案件，不服臺灣新北地方法院108年度易字第5
23號，中華民國108年12月30日第一審判決（起訴案號：臺灣新
北地方檢察署108年度偵字第6155號），提起上訴，本院判決如
下：
    主  文
原判決關於沒收部分撤銷。
未扣案之犯罪所得新臺幣貳拾柒萬壹仟零貳拾柒元沒收，於全部
或一部不能沒收或不宜執行沒收時，追徵其價額。
其他上訴駁回。
    事  實
一、莊建安前受僱於正信公寓大廈管理維護股份有限公司（下稱
    正信公司），並於民國105年4至5月間受派至新北市○○區○○○
    路00號之「臺北新天地社區」（下稱新天地社區）擔任社區
    總幹事，負責向住戶收取管理費、磁卡及遙控器費等事務，
    為從事業務之人。詎其竟意圖為自己不法所有，基於業務侵
    占之接續犯意，於107年3月間，將其職務上向該社區住戶所
    收取之管理費、磁卡及遙控器費等相關費用共計新臺幣（下
    同）29萬1,027元，陸續挪為私用而侵占入己。
二、案經新天地社區管理委員會主任委員汪湧訴由新北市政府警
    察局蘆洲分局報告臺灣新北地方檢察署檢察官偵查起訴。
    理  由
壹、證據能力部分：
一、本判決下引具傳聞性質之各項供述證據經本院於審判期日調
    查證據時提示並告以要旨後，當事人均未於言詞辯論終結前
    就證據能力部分有所異議（見本院卷第59至60頁、第78至79
    頁），本院復查無該等證據有違背法定程序取得或顯不可信
    之情狀，揆諸刑事訴訟法第159條之5規定，應均有證據能力
    。
二、至本件認定事實所引用之非供述證據，並無證據證明係公務
    員違背法定程式所取得，亦查無顯不可信或不得作為證據之
    情形，且經本院於審判期日依法進行證據之調查、辯論，被
    告於訴訟上之程序權即已受保障，亦應有證據能力。
貳、認定犯罪事實所憑之證據及理由：
一、上開犯罪事實業據被告莊建安於偵查、原審及本院均坦承不
    諱（僅爭執侵占之金額，詳後述，見偵卷第26頁正反面、原
    審易字卷第38、94、126頁、第257至258頁，本院卷第58頁
    、第80至81頁），並有「台北新天地107年03/1-107/3-15管
    理費日報表收據」表格、「住戶補存金額」表格、「4/1～5/
    6住戶補存金額」表格、「5/7～5/31住戶補資料」表格（下
    合稱正信公司紀錄被告侵占款項表格4份）及社區管理委員
    會收據67張影本等件附卷可稽（見原審易字卷第139至221頁
    ）。又本案除前揭社區管理委員會收據外，證人即新天地社
    區於107年3月間之財務委員張佳桂（原判決誤載為陳佳桂）
    於原審亦具結證稱：被告最後一次在社區服務的時間為107
    年3月16日……原審易字卷第139、175至177及209頁之3份表格
    （按即為「台北新天地107年3/1-107/3-15管理費日報表收
    據」表格、「住戶補存金額」表格及「4/1～5/6住戶補存金
    額」表格）為正信公司製作，之後給我審查，目的是要核對
    出住戶有繳納社區之管理費或其他費用給被告，但被告沒有
    入社區帳務的部分，製作表格的方式是透過住戶所提供的收
    據加以核對。……我審查的時候有核對上開3份表格所示項目
    有無對應之收據或切結書，……原審易字卷第177頁「住戶補
    存金額」表格中序號32至45項目，雖然卷內未見到相對應之
    收據，但我在審查表格時，有看到收據影本才會把項目列在
    上面等語（見原審易字卷第242至244頁、第251頁），可見
    正信公司紀錄被告侵占款項表格4份所示之項目中，載有收
    據編號者，均經過證人張佳桂審查是否附有相對應之收據無
    誤，堪認正信公司紀錄被告侵占款項表格4份中，載有收據
    編號部分之住戶繳納款項，均確實繳納予被告收受而遭其侵
    占挪用未入社區帳目，足認被告上開任意性自白與事實相符
    ，堪以採信。
二、關於被告侵占金額之認定：
  ㈠依前揭正信公司紀錄被告侵占款項表格4份所示（見原審易字
    卷第141、177、209、221頁），正信公司於原審所認定被告
    侵占之總金額為33萬7,312元（計算式：122,587元＋177,864
    元＋34,585元＋2,276元＝337,312元），並非檢察官起訴書所
    載之34萬5,237元，就超出上開金額部分之7,925元（計算式
    ：345,237元－337,312元＝7,925元），檢察官亦未提出其他
    證據證明被告有侵占該部分款項之行為，自難認被告侵占之
    金額包括該超出部分即7,925元。
  ㈡再者，正信公司紀錄被告侵占款項表格4份中，「住戶補存金
    額」表格（見原審易字卷第175、177頁）序號17、29、46至
    48之住戶係以切結書之方式證明其等曾分別繳交1,270元、1
    萬5,960元、500元、1,300元、1萬元給被告；「4/1～5/6住
    戶補存金額」表格（見原審易字卷第209頁）序號4、5、7、
    8之住戶亦係以切結書之方式證明其等有分別繳交2,358元、
    3,708元、2,280元、8,900元給被告，證人張佳桂於原審並
    就此證稱：「（切結書的表格上的收款日期分別為107年4月
    14日、107年5月6日、107年4月28日、107年4月13日，這四
    欄所指是實際收款日期？）不是，是填寫切結的日期。」等
    語（見原審易字卷第251頁），可見上開表格中住戶以切結
    書方式提供繳款金額資訊所示之收款日期，並非住戶實際繳
    納款項之日期，而係住戶填載切結書之日期；證人張佳桂於
    原審並再證稱：「（單從切結書是否無法判斷到底朱樹民是
    在106年7月1日就預繳這筆錢，還是之後遲繳？）看不出來
    。（從切結書來看是否可以看出潘尚雯是在106年底之前繳1
    萬680元還是1月到6月30日之間繳費？）無法判斷，我不知
    道。……（是否可以知道住戶實際繳款日期？）不知道。」等
    語（見原審易字卷第250至251頁），是僅憑切結書記載之內
    容，實無從確認住戶繳款日期甚明。又觀諸「住戶補存金額
    」表格中，序號17、29、46至48之住戶「收款日期」分別為
    107年3月24日、107年3月19日、107年3月19日、107年3月19
    日、107年3月18日；而「4/1～5/6住戶補存金額」表格中，
    序號4、5、7、8之住戶「收款日期」分別為107年4月14日、
    107年5月6日、107年4月28日、107年4月13日，上開收款日
    期均在被告於107年3月16日遭解職而離開新天地社區之後，
    是上開住戶是否確於107年3月16日前即繳納上開款項予被告
    ，依現存卷內證據資料實無從判斷，依罪疑有利於被告之原
    則，自無法認定被告有於107年3月16日離職前，向上開僅有
    切結書之住戶收取共計4萬6,276元（計算式：1,270元＋15,9
    60元＋500元＋1,300元＋10,000元＋2,358元＋3,708元＋2,280元＋
    8,900元＝46,276元）之款項後侵占挪用之事實。
　㈢扣除上開部分不記入後，其餘款項有收據並經證人張佳桂證
    述補強部分，共計為29萬1,027元，即應為被告本案所侵占
    之款項總額。雖被告就侵占金額部分有所爭執，然被告於偵
    查中經檢察官問及告訴人主張侵占之金額為34萬餘元時，答
    稱：應該差不多（見偵卷第26頁反面），於原審先稱：我侵
    占的錢我整理過大約28到29萬元（見原審審易卷第36頁），
    又稱：我侵占28萬7,480元，因為我經手的自己都有記錄（
    見原審易字卷第94頁），再稱：有簽收收據的金額部分確有
    侵占（見原審易字卷第257至258頁），於本院準備程序時改
    稱：我總共侵占社區款項約24萬多元（見本院卷第58頁），
    於本院審理時又稱：侵占的金額應該是29萬多元，就是地院
    判決的金額等語（見本院卷第81頁），可見被告歷次所述反
    反覆覆，金額差距甚大，且於原審稱自己經手的自己都有記
    錄，還曾整理過，於本院卻稱：我當初案發資料都留在社區
    中，社區沒有讓我進去拿，所以我沒有資料提供等語言（見
    本院卷第58頁），前後亦顯有出入，其於本院既已稱自己手
    邊沒有資料，則其歷次空言爭執侵占款項，自難認屬有據。
    況原審及本院所認定之金額29萬1,027元，亦先後數次於被
    告所坦承之侵占金額內，是被告應至少有侵占上開金額，亦
    堪認定。
三、綜上，本案事證明確，被告犯行洵堪認定，應予依法論科。
參、論罪部分　　
一、被告行為後，刑法第336條第2項雖於108年12月25日修正公
    布，並自同年12月27日施行，該條修正前原規定「對於業務
    上所持有之物，犯前條第1項之罪者，處6月以上5年以下有
    期徒刑，得併科（銀元）3千元以下罰金。」修正後則規定
    「對於業務上所持有之物，犯前條第1項之罪者，處6月以上
    5年以下有期徒刑，得併科（新臺幣）9萬元以下罰金。」揆
    其修正理由，係因本罪於72年6月26日後並未修正，而於94
    年1月7日刑法修正施行後，所定罰金之貨幣單位為新臺幣，
    依刑法施行法第1條之1第2項前段之規定，本罪之罰金數額
    應提高為30倍，本次修正即係將前開條文罰金數額提高30倍
    ，以增加法律明確性，並使刑法各罪罰金數額具內在邏輯一
    致性。是以本罪雖經修正，惟僅係將罰金數額調整換算結果
    予以明定，核其構成要件及法律效果均無變更，即無新舊法
    比較之問題，於此敘明。　
二、按被告受僱於正信公司並派駐新天地社區擔任總幹事，負責
    收取保管社區管理費、磁卡及遙控器費等事務，為從事業務
    之人。核其所為，係犯刑法第336條第2項之業務侵占罪。
三、被告係於107年3月間之密切接近時間，利用在同一地點擔任
    同一職務機會，實施類型相同之侵占行為，且係侵害同一社
    區之財產法益，各行為之獨立性極為薄弱，依一般社會健全
    觀念，難以強行分開，在刑法評價上，應以視為數個舉動之
    接續施行，而合為包括之一行為予以評價，較為合理，應論
    以接續犯之實質上一罪。　　
四、本案依前所述，僅能認定被告侵占之款項共計為29萬1,027
    元，檢察官起訴書所載侵占款項34萬5,237元中，超出上開
    金額之5萬4,210元部分（計算式：345,237元-291,027元＝54
    ,210元），尚無足夠之積極證據證明被告亦有侵占，不能證
    明被告此部分犯罪，本應就此部分為無罪之諭知，惟公訴意
    旨認此部分若有罪，與經論罪部分（即業務侵占29萬1,027
    元部分）有接續犯之實質上一罪關係，本院爰不另為無罪之
    諭知，併此敘明。
肆、維持部分原判決之理由：
一、原審法院同上認定，以被告本案所為事證明確，係犯上開業
    務侵占罪，而適用刑法第336條第2項、第41條第1項等規定
    ，並以行為人之責任為基礎，審酌被告身為社區總幹事，竟
    為一己私利而侵占社區款項，所為應予非難，然被告於審理
    坦承所犯，而告訴人遭被告所侵占之款項，前經被告任職之
    正信公司全數賠償，依民法第188條第3項規定，正信公司對
    被告就上開賠付之款項具有求償權，被告於108年12月23日
    已與正信公司達成和解，同意於109年2月10日前一次給付正
    信公司34萬元等情，有調解筆錄影本在卷可佐（見原審易字
    卷第279頁），堪認已與被害人達成和解，足見被告犯後態
    度良好，兼衡被告大學畢業之智識程度、目前僅以打零工維
    生之經濟狀況等一切情狀（見原審易字卷第260頁），量處
    有期徒刑6月，並諭知如易科罰金之折算標準，此部分認事
    用法均無違誤，量刑亦屬妥適，應予維持。
二、被告上訴意旨略以：一開始我就有承認犯罪，但我認為金額
    沒有那麼多，那時候是為了還我前妻的債務而一時糊塗侵占
    社區款項，希望可以從輕量刑，給我一個機會還債，每個月
    還1萬元等語。　　
三、被告上訴意旨猶爭執侵占金額部分，業經本院論駁如前，自
    非可採。至量刑部分，按關於刑之量定，係實體法上賦予法
    院得為自由裁量之事項，倘其未有逾越法律所規定之範圍，
    或濫用其權限，即不得任意指摘為違法（最高法院75年台上
    字第7033號判例意旨參照）。本案原判決於量刑時已依刑法
    第57條規定以行為人之責任為基礎，於理由內說明其審酌該
    條所列情狀後之量刑事由，以本案所侵占之金錢及犯罪情節
    ，被告犯罪後迄未完全賠償被害人等情觀之，亦無明顯違反
    罪刑相當原則之濫用權限情形，難認有何量刑過重之處。被
    告於原審判決後雖於109年5月12日、6月9日各償還1萬元（
    共計2萬元），有其所提匯款回條聯2份在卷可佐（見本院卷
    第83頁），並經告訴代理人于順發當庭確認屬實（見本院卷
    第81頁），但與其所侵占之金額相比，償還比例甚低，且依
    前引雙方調解筆錄所載，被告依約本應於109年2月10日前一
    次給付34萬元，卻拖延3、4個月後才給付2萬元，是以被告
    還款情形觀之，本院認尚不足據為被告應受較輕於原判決所
    處之刑之理由，另被告迭稱是為償還前妻積欠地下錢莊債務
    而犯本案，但於偵查中經檢察官問及有無還債證明時，卻稱
    ：我當時怕有後遺症就撕掉，現在沒有留存收據或本票等語
    （見偵卷第26頁反面至27頁），顯與一般人唯恐地下錢莊惡
    意重複討債而保留還款證明以供對帳之常情迥然不同，實亦
    難令人遽以採信，無從引為有利於被告之認定，是被告此部
    分上訴意旨，亦非可採。
四、綜上所述，被告上訴意旨持前開理由而指摘原審判決不當，
    均無理由，應予駁回。
伍、撤銷原判決關於沒收部分之理由：
一、本案被告侵占所得之款項為29萬1,027元，因原審言詞辯論
    終結前被告並未償還任何款項，是原判決據此諭知沒收及追
    徵未扣案之犯罪所得29萬1,027元，固非無見。惟被告於原
    審辯論終結後在本院審理過程中，已償還2萬元，業如前述
    ，性質上應屬已實際合法發還被害人之款項，則被告未扣案
    之犯罪所得應僅餘27萬1,027元，原判決未及審酌於此，原
    所為沒收及追徵之諭知即有未當，雖被告上訴意旨未指摘於
    此，然原判決既有上開違誤，本院自仍應就此部分予以撤銷
    改判。
二、按犯罪所得，屬於犯罪行為人者，沒收之。但有特別規定者
    ，依其規定。前2項之沒收，於全部或一部不能沒收或不宜
    執行沒收時，追徵其價額，刑法第38條之1第1項、第3項分
    別定有明文。準此，本案被告所侵占而未實際償還被害人之
    未扣案犯罪所得為27萬1,027元，即應依刑法第38條之1第1
    項前段之規定諭知沒收，並於全部或一部不能沒收或不宜執
    行沒收時，依同條第3項之規定追徵其價額。
三、至被告如依調解條件繼續履行，則於其實際清償金額之同一
    範圍內，既因該財產利益已獲回復，而與已經實際發還無異
    ，自無庸再執行該部分犯罪所得之沒收，乃屬當然，被告 
    於執行沒收程序中可向執行檢察官主張扣除，對被告即無重
    複剝奪其犯罪所得之過苛之虞，併此敘明。　　
據上論斷，應依刑事訴訟法第368條、第369條第1項前段、第364
條，刑法第38條之1第1項前段、第3項，判決如主文。
本案經檢察官黃和村到庭執行職務。
中　　華　　民　　國　　109 　年　　7 　　月　　2 　　日
                  刑事第二十庭  審判長法　官  王復生
                                      法  官  陳春秋
                                      法　官  張紹省
以上正本證明與原本無異。
不得上訴。
                                      書記官  莫佳樺
中　　華　　民　　國　　109 　年　　7 　　月　　3 　　日
附錄：本案論罪科刑法條全文
中華民國刑法第335條第1項
意圖為自己或第三人不法之所有，而侵占自己持有他人之物者，
處5年以下有期徒刑、拘役或科或併科3萬元以下罰金。

中華民國刑法第336條第2項
對於業務上所持有之物，犯前條第1項之罪者，處6月以上5年以
下有期徒刑，得併科9萬元以下罰金。